ACORDAO-COMPLETO-2388114

ACÓRDÃO 467/2020 ATA 1/2020 - PRIMEIRA CÂMARA

Vistos, relatados e discutidos estes autos de processo de tomada de contas especial instaurada a partir da conversão de processo de auditoria nas obras do Hospital Universitário da Universidade Federal do Piauí (UFPI) , em cumprimento a decisão da 1ª Câmara prolatada na sessão de 17/2/1998,
	ACORDAM os Ministros do Tribunal de Contas da União, reunidos em sessão da 1ª Câmara, ante as razões expostas pelo relator, em:
	9.1. comunicar à Construtora Norberto Odebrecht S.A. que, conforme os registros deste Tribunal, as parcelas do débito imposto à ela pelo Acórdão 3116/2006-TCU-Primeira Câmara, proferido em processo de tomada de contas especial, cujo parcelamento foi autorizado por meio do Acórdão 4109/2015-TCU-Primeira Câmara, retificado pelo Acórdão 5824/2015-TCU-Primeira Câmara, foram recolhidas sem a devida atualização monetária prevista, restando saldo devedor no valor de R$ 450.353,75, atualizado para a data de 3/9/2019;
	9.2. autorizar o parcelamento, em até 36 vezes, do saldo devedor indicado no subitem precedente, alertando-se a responsável sobre a manutenção dos encargos legais;
	9.3. alertar à responsável que a inadimplência de qualquer parcela acarretará o vencimento antecipado do saldo devedor; e
	9.4. dar ciência do presente acórdão à responsável.

Tomada de contas especial instaurada a partir da conversão de processo de auditoria nas obras do Hospital Universitário da Universidade Federal do Piauí (UFPI), em cumprimento a decisão da 1ª Câmara prolatada na sessão de 17/2/1998.

Primeira Câmara

Fundação Universidade Federal do Piauí

3. Interessados/Responsáveis:
3.1. Interessado: Fundação Universidade Federal do Piauí (06.517.387/0001-34)
3.2. Responsáveis: Anfrísio Neto Lobão Castelo Branco (XXX.773.923-XX); Antônio Manoel Gayoso e Almendra Castelo Branco Filho (XXX.363.033-XX); Antônio de Sampaio Rameiro (XXX.020.283-XX); Construtora Lourival Parente Ltda. (05.346.218/0001-16); Construtora Norberto Odebrecht S.A. (15.102.288/0001-82); João Eulálio de Pádua (XXX.821.593-XX)

13.1. Ministros presentes: Walton Alencar Rodrigues (Presidente), Benjamin Zymler (Relator), Bruno Dantas e Vital do Rêgo.
13.2. Ministro-Substituto presente: Weder de Oliveira.

BENJAMIN ZYMLER

Adoto, como relatório, com alguns ajustes de forma, a instrução elaborada no âmbito da Secretaria de Controle Externo de Tomada de Contas Especial (SecexTCE) inserta à peça 158, verbis:
"INTRODUÇÃO
1. Trata-se de tomada de contas especial (TCE) instaurada a partir da conversão de processo de auditoria das obras do Hospital Universitário da Universidade Federal do Piauí (UFPI) , em cumprimento a Decisão da 1ª Câmara, em sessão de 17/2/1998 - Relação 1/98, Ata 4/98 (peça 10, p. 23) . 
HISTÓRICO 
2.	Por meio do Acórdão 3116/2007-TCU-Primeira Câmara (peça 20, p. 152-154) , relatado pelo Ministro Marcos Vinicius Vilaça, foram julgadas irregulares as contas da Construtora Norberto Odebrecht S.A. (15.102.288/0001-82) , imputando-lhe débito das quantias nele especificadas. 
3.	Cabe transcrever trecho da instrução precedente (peça 113) , contendo histórico dos fatos supervenientes, in verbis:
'Em cumprimento ao Acórdão n. 3.116/2007 - TCU - 1ª Câmara (peça 20, p. 152-154) , Sessão de 7/11/2006 - Ordinária, Ata n. 41/2006 - 1ª Câmara, foram notificados: (...) 
Construtora Norberto Odebrecht S.A., pelo Ofício n. 3419/2006-TCU/SECEX-PI, de 20/12/2006, peça 20, p. 176-178, do qual a responsável tomou ciência em 28/12/2006, AR peça 20, p. 179. (Procuração peça 20, p. 181 e peça 21, p. 1) .
2.	As Construtoras Lourival Sales Parente Ltda. e Norberto Odebrecht S/A interpuseram recurso de reconsideração (peças 22 e 23) , que foram conhecidos, não providos, Acórdão 1134/2015-TCU-Primeira Câmara (peça 61) , Sessão de 24/2/2015, Ata n. 4/2015 - 1ª Câmara.
3.	Os responsáveis foram notificados:
a) (...) 
b) (...) a Construtora Norberto Odebrecht S.A., pelo Ofício n. 0518/2015- TCU/SECEX-PI, de 14/4/2015, peça 80, do qual a responsável tomou ciência em 28/4/2015, AR peça 82 (Advogada: Tathiane Vieira Viggiano Fernandes, OAB/MG n. 101379, procuração peça 51) ; a empresa requereu, com fundamento no art. 217/RI/TCU, o parcelamento do débito em 36 (trinta e seis) vezes, peça 85, autorizado pelo Acórdão 4109/2015-TCU-Primeira Câmara, peça 93. 
3.1. a Construtora Norberto Odebrecht S.A., foi comunicada do Acórdão 4109/2015-TCU-1ª Câmara, peça 93 e do Acórdão 5824/2015-TCU-1ª Câmara, peça 98 (retificador) , por meio do Ofício n. 1523/2015- TCU/SECEX-PI, de 23/10/2015, peça 102, do qual a responsável tomou ciência em 30/10/2015, AR peça 103 (Advogada: Tathiane Vieira Viggiano Fernandes, OAB/MG n. 101379, procuração peça 51) ; (...) 
4.	O Acórdão 3116/2007-TCU-Primeira Câmara transitou em julgado em 14/5/2015 para a Construtora Norberto Odebrecht S.A. e, em 5/5/2015 para a Construtora Lourival Sales Parente Ltda.'
4.	A Construtora Norberto Odebrecht S.A. (15.102.288/0001-82) recolheu o débito - 37 parcelas de valores iguais, sem a devida atualização prevista nos normativos - que lhe foi imputado pelo Acórdão 3116/2006-TCU-Primeira Câmara, cujo parcelamento foi autorizado por meio do Acórdão 4109/2015-TCU-Primeira Câmara, retificado pelo Acórdão 5824/2015-TCU-Primeira Câmara (peças 93 e 98) . 
EXAME TÉCNICO
5.	A representante legal da responsável foi notificada acerca do fato por meio do Ofício 206/2019-TCU/Sec-PI, de 25/3/2019 (peças 152-153) , cujo teor se transcreve a seguir:
'Comunico a Vossa Senhoria que, conforme os registros deste Tribunal, as parcelas do débito imposto à Construtora Norberto Odebrecht S.A. pelo Acórdão 3116/2006-TCU-Primeira Câmara, Rel. Ministro Benjamin Zymler, proferido em processo de Tomada de Contas Especial, TC Processo 525.052/1996-8, cujo parcelamento foi autorizado por meio do Acórdão 4109/2015-TCU-Primeira Câmara, retificado pelo Acórdão 5824/2015-TCU-Primeira Câmara, Rel. Ministro Benjamin Zymler, foram recolhidas sem a devida atualização monetária prevista, restando saldo devedor no valor de R$ 436.456,14 (quatrocentos e trinta e seis mil, quatrocentos e cinquenta e seis reais e catorze centavos) .' (Grifos acrescidos) 
6.	Foi encaminhada a Guia de Recolhimento da União (GRU) com valor principal de R$ 436.456,14, competência 3/2019 (peça 150) .
7.	Em razão do expediente que foi encaminhado, a responsável protocolizou documento (constante da peça 154) , datado de 23/4/2019, em que teceu os seguintes argumentos, em síntese:
7.1. Foi notificada, por meio do Ofício 518/2015, para efetuar o pagamento do montante de R$ 3.367.417,67, correspondente ao valor da condenação atualizado e acrescido de juros até 14/4/2015;
7.2. Do montante total à época (R$ 3.367.417,67) , apenas R$1.018.817,70 correspondiam ao valor supostamente recebido a maior no âmbito do contrato fiscalizado, corrigido monetariamente até o dia 14/4/2015. Os demais R$ 2.348.599,97 - mais do que o dobro dos valores originais corrigidos - correspondiam a juros de mora aplicados ao longo de mais de 20 anos;
7.3. Apresentou, no dia 21/5/2015, requerimento para efetuar o recolhimento do montante imputado em 36 parcelas, conforme autoriza o art. 217 do Regimento Interno do TCU. Tal pedido foi deferido por meio do Acórdão 4109/2015-TCU-Primeira Câmara, proferido em sessão realizada no dia 21/7/2015;
7.4. A empresa efetuou o pagamento das 36 prestações, no valor de R$ 97.280,00 cada, rigorosamente em dia, iniciando em novembro/2015 e findando em outubro/2018. Os pagamentos totalizaram, assim, R$ 3.502.080,00, correspondentes aos valores imputados atualizados até outubro de 2015;
7.5. Contudo, após o pagamento das 36 parcelas do débito, o TCU notificou a empresa para recolher saldo residual no montante de R$ 436.456,14. Isso porque, no entendimento dessa Corte de Contas, o pagamento das parcelas pela empresa teria se dado sem a devida atualização monetária e cômputo de juros;
7.6. A empresa adotou postura de absoluta boa-fé no pagamento das parcelas do débito a ela imputado e efetuou o pagamento de todas as prestações rigorosamente em dia, findando o recolhimento das mesmas exatos 36 (trinta e seis) meses após o início;
7.7. Cita julgados do TCU, arguindo que o Tribunal, em casos em que se reconhece a boa-fé do responsável, entende que não deve haver a incidência da taxa Selic, que contempla tanto correção monetária quanto juros (Acórdão 1603/2011-TCU-Plenário, relatado pelo Ministro Ubiratan Aguiar) , ou reconheceu que, em caso de parcelamento de débito, havendo reconhecimento da boa-fé dos responsáveis, deve ser realizada apenas a atualização monetária dos valores em discussão, sem incidência dos juros de mora (Acórdão 6812/2014-TCU-Segunda Câmara) ;
7.8. Entende que a atualização dos valores de cada uma das parcelas do débito imputado à empresa deve ser realizada sem a incidência de juros. Ou seja, entende-se que essa atualização deve se dar mediante aplicação de taxa diversa da Selic, notadamente por meio do IPCA;
7.9. O que se discute nessa ocasião é justamente a cobrança de encargos sobre valores acessórios ao montante principal. Caso realizada a atualização na forma pretendida pela unidade técnica, haveria a cobrança de juros compostos, ou juros sobre juros, vedada pelo ordenamento jurídico;
7.10. Considerando que o pagamento da trigésima sexta e última parcela do montante pela construtora ocorreu no dia 5/10/2018, entende-se ainda que a atualização monetária deva se dar apenas até essa data, uma vez que não há que se falar em mora da empresa no pagamento após esse período. O que se discute nesta ocasião é tão somente a metodologia e a forma de reajuste das parcelas do débito; e
7.11. Necessária a revisão da metodologia de correção do montante em discussão, ante a boa-fé da construtora no pagamento das parcelas do débito imputado.
8. Por fim, requer: (a) a atualização do saldo residual sem a incidência de juros, por meio da aplicação do IPCA até a data do pagamento da última prestação (5/10/2018) ; (b) a autorização do parcelamento do montante a ser calculado, nos termos do art. 217, caput, do RITCU, e da jurisprudência dessa Corte de Contas.
Análise
9.	Dos documentos contidos nos autos, verificam-se os seguintes fatos:
9.1. O débito inicial (peça 99) , em 23/10/2015, no montante de R$ 3.502.048,47, consistiu na soma do saldo do débito (incluindo variação da Selic) em 23/10/2015, no valor de R$ 1.067.128,79, com o saldo dos juros em 23/10/2015, no valor de R$ 2.434.919,68; 
9.2. O Ofício 1.523/2015-TCU/SECEX-PI, de 23/10/2015, foi de notificação/parcelamento de débito (peça 102) , que encaminhou a Guia de Recolhimento da União (GRU) relativa à primeira parcela de trinta e seis, no valor do principal de R$ 97.280,00 (peça 100) .
10. Ora, o débito, quando do início do parcelamento, estava atualizado e com os juros de mora devidos, como deveria; ou seja, refletiu o montante devido na data: R$ 3.502.048,47 em 23/10/2015. Se pagasse à vista, esse seria o montante devido naquela data. Ocorre que, com o parcelamento solicitado e aprovado, esse montante foi dividido em 36 parcelas, resultando na primeira parcela paga em 5/11/2015, no valor de R$ 97.280,00 (sobre a primeira parcela não coube atualização porque assim já estava) . A partir daí, era de se esperar que as parcelas sucessivas fossem atualizadas monetariamente, com os correspondentes acréscimos legais.
11. Tal alerta constou do mencionado Ofício 1.523/2015-TCU/SECEX-PI, de 23/10/2015 (peça 102) , que, (i) além de solicitar à responsável que comprovasse, perante o Tribunal, o recolhimento da primeira parcela da dívida aos cofres da entidade credora, conforme detalhado no Anexo I do ofício, a qual seria atualizada monetariamente, desde as respectivas datas de ocorrência, acrescidos dos juros de mora devidos, até o efetivo recolhimento, (ii) informou que as parcelas vencerão em intervalos sucessivos de trinta dias, a contar do vencimento da primeira, incidindo sobre cada parcela, atualizada monetariamente, os correspondentes acréscimos legais. O recolhimento de cada parcela deveria ser comprovado, perante o TCU, no prazo de quinze dias, a contar do vencimento (item 4 do Anexo II do ofício - Informações Complementares) .
12. Consta nos autos cópia do comprovante de pagamento da GRU relativa à 1ª aparcela (novembro/2015) do débito, no valor de R$ 97.280,00, 5/11/2015 (peça 104) , bem como dos comprovantes de pagamento das GRU relativas às demais parcelas (dezembro/2015 a outubro/2018, de 8/12/2015 a 5/10/2018) do débito, cada parcela no valor de R$ 97.280,00 (peças 106-109, 112, 115, 117-120, 122-146) .
13. O pagamento da primeira parcela ocorreu no montante devido e indicado pelo TCU, com a GRU encaminhada em anexo àquele ofício de notificação/parcelamento de débito. Todavia, as demais parcelas ocorreram de forma contrária ao exigido e informado no ofício, pois a construtora limitou-se a devolver as importâncias relativas ao valor principal (calculado à época) de cada parcela - R$ 97.280,00, sem a incidir sobre cada parcela, atualizada monetariamente, os correspondentes acréscimos legais. 
14. É sobre esse fato que se apurou, a partir da memória de cálculo apresentada pela unidade técnica (peça 148) , o saldo do débito (incluindo variação da Selic) em 22/3/2019, de R$ 436.456,14, abatendo-se as trinta e seis parcelas já restituídas (36 parcelas de R$ 97.280,00 cada, nas datas dos efetivos recolhimentos - no período de 5/11/2015 a 5/10/2018, totalizando o montante de R$ 3.502.080,00 - valor original, cuja correção também foi considerada naquela memória de cálculo, como seria de se esperar) .
15. Logo, o saldo do débito é exigível e o cálculo mostra-se adequado, não assistindo razão à responsável, cujos argumentos não merecem prosperar.
16. Por fim, cabe ressaltar que a boa-fé arguida não cabe no presente momento, mas na oportunidade de apresentação das alegações de defesa, conforme previsto na Lei Orgânica do TCU. Ademais, quando da análise do mérito destas contas, não foi reconhecida a boa-fé da responsável, tanto que não lhe foi fixado novo prazo para recolhimento do débito nos termos do art. 12, § 2º da Lei 8.443/1992, conforme se observa do Acórdão 3116/2007-TCU-Primeira Câmara (peça 20, p. 152-154) . No Parecer do MPTCU, ficou consignado que, quanto às construtoras, exclui-se qualquer possibilidade de inferência de boa-fé no recebimento dos pagamentos irregulares (peça 20, p. 133) , cujas considerações foram incorporadas pelo Ministro Relator às suas razões de decidir (peça 20, p. 151) . 
17. Se, ao realizar os pagamentos das parcelas do débito, a empresa o fez (pelos valores originais sem as devidas atualizações e encargos) de boa-fé, tal fato não a exime de realizar a devida correção (pagamento do valor residual - saldo do débito) neste momento, haja vista que a boa fé no pagamento não se transfere para os fatos que ensejaram o débito. A empresa foi condenada a pagar o débito com juros de mora e, repisa-se, foi alertada à época do início do parcelamento, não sendo importante se o seu erro (pagamento sem as devidas atualizações) foi intencional ou não. 
18. Utilizando-se o "Sistema Débito" do TCU, apurou-se para esta data, 3/9/2019, o montante devido: R$ 450.353,75 (cujo demonstrativo ora se junta aos autos - peça 157) . Em que pese o requerimento de atualização do saldo residual sem a incidência de juros não deva ser acatado, entende-se que o pleito de autorização do parcelamento daquele montante possa ser atendido, nos termos do art. 217, caput, do RITCU, e da jurisprudência dessa Corte de Contas.
CONCLUSÃO
19. A irregularidade detectada nos pagamentos dos débitos parcelados consiste no recolhimento sem a devida atualização monetária prevista das parcelas do débito imposto à Construtora Norberto Odebrecht S.A. pelo Acórdão 3116/2006-TCU-Primeira Câmara, cujo parcelamento foi autorizado por meio do Acórdão 4109/2015-TCU-Primeira Câmara, retificado pelo Acórdão 5824/2015-TCU-Primeira Câmara (itens 9-18 desta instrução) .
20. Com efeito, cabe comunicar à construtora sobre a ocorrência, indicando-lhe o saldo devedor atualizado para esta data (3/9/2019) , que, calculado pelo "Sistema Débito", é de R$ 450.353,75. Adicionalmente, conceder-lhe o parcelamento desse montante, em 36 parcelas, conforme solicitado, alertando-a sobre a manutenção dos juros.  
PROPOSTA DE ENCAMINHAMENTO
21. Ante o exposto, submetem-se os autos à apreciação superior, para posterior envio ao Gabinete do Exmo. Sr. Ministro-Relator Benjamin Zymler, via Ministério Público, com a seguinte proposta:
21.1. comunicar à Construtora Norberto Odebrecht S.A. que, conforme os registros deste Tribunal, as parcelas do débito imposto à ela pelo Acórdão 3116/2006-TCU-Primeira Câmara, Rel. Ministro Benjamin Zymler, proferido em processo de Tomada de Contas Especial, TC Processo 525.052/1996-8, cujo parcelamento foi autorizado por meio do Acórdão 4109/2015-TCU-Primeira Câmara, retificado pelo Acórdão 5824/2015-TCU-Primeira Câmara, Rel. Ministro Benjamin Zymler, foram recolhidas sem a devida atualização monetária prevista, restando saldo devedor no valor de R$ 450.353,75, atualizado para a data de 3/9/2019;
21.2. autorizar o parcelamento, em até 36 vezes, do saldo devedor indicado no item precedente imputado à empresa Construtora Norberto Odebrecht S/A, alertando-a sobre a manutenção dos encargos legais;
21.3. encaminhar cópia da presente instrução ao responsável."
2.	O sr. Diretor e o sr. Secretário da SecexTCE ratificaram a instrução acima (peças 159 e 160) .
3.	O d. representante do Ministério Público junto ao Tribunal de Contas da União (MP/TCU) , em sua intervenção regimental, acolheu o encaminhamento alvitrado pela unidade técnica (peça 161) .
É o relatório.

Tathiane Vieira Viggiano Fernandes (OAB/MG 101.379), Igor Fellipe Araújo de Sousa (OAB/DF 41.605) e outros

Procurador Marinus Eduardo De Vries Marsico

TOMADA DE CONTAS ESPECIAL. IRREGULARIDADES RELATIVAS À CONSTRUÇÃO DE HOSPITAL UNIVERSITÁRIO. CONTAS IRREGULARES. DÉBITO. MULTA. AUTORIZAÇÃO PARA PARCELAMENTO DO DÉBITO. RECOLHIMENTO DAS PARCELAS SEM OS CORRESPONDENTES ACRÉSCIMOS LEGAIS. SALDO EXIGÍVEL. NOTIFICAÇÃO DO RESPONSÁVEL PARA PAGAMENTO DO VALOR RESIDUAL.

TOMADA DE CONTAS ESPECIAL (TCE)

Em exame processo de tomada de contas especial instaurada a partir da conversão de processo de auditoria nas obras do Hospital Universitário da Universidade Federal do Piauí (UFPI) , em cumprimento a decisão da 1ª Câmara prolatada na sessão de 17/2/1998.
2.	Na sessão de 7/11/2006, por intermédio do Acórdão 3116/2007-TCU-Primeira Câmara, no que interessa ao presente feito, foram julgadas irregulares as contas da Construtora Norberto Odebrecht S.A., com imputação de débito. 
3.	Em cumprimento ao supracitado julgado, a Construtora Norberto Odebrecht S.A. foi notificada pelo Ofício 3.419/2006/SECEX-PI (peça 20, p. 176-178) , do qual tomou ciência em 28/12/2006 (vide aviso de recebimento inserto à peça 20, p. 179) .
4.	Ato contínuo, a empresa interpôs recurso de reconsideração, o qual foi rejeitado por meio do Acórdão 1134/2015-TCU-Primeira Câmara (peça 61) , Sessão de 24/2/2015. Sua notificação acerca dessa decisão deu-se por intermédio do Ofício 518/2015/SECEX-PI (peça 80) , recebido em 28/4/2015 (vide aviso de recebimento à peça 82) .
5.	A empresa, então, requereu, nos termos do art. 217 do RITCU, o parcelamento do débito em 36 parcelas (peça 85) , o que foi autorizado pelo Acórdão 4109/2015-TCU-Primeira Câmara, retificado pelo Acórdão 5824/2015-TCU-Primeira Câmara. A responsável foi notificada desta deliberação por meio do Ofício 1.523/2015/SECEX-PI, de 23/10/2015 (peça 102) , do qual tomou ciência em 30/10/2015 (peça 103) .
6.	Cumpre registrar que o Acórdão 3116/2007-TCU-Primeira Câmara transitou em julgado para a Construtora Norberto Odebrecht S.A. em 14/5/2015.
7.	Do que ressai dos autos, a empresa recolheu o débito em 37 parcelas de valores iguais, sem a devida atualização prevista nos normativos internos desta Corte de Contas. Desse modo, foi exarada notificação nos seguintes termos:
	"Comunico a Vossa Senhoria que, conforme os registros deste Tribunal, as parcelas do débito imposto à Construtora Norberto Odebrecht S.A. pelo Acórdão 3116/2006-TCU-Primeira Câmara, Rel. Ministro Benjamin Zymler, proferido em processo de Tomada de Contas Especial, TC Processo 525.052/1996-8, cujo parcelamento foi autorizado por meio do Acórdão 4109/2015-TCU-Primeira Câmara, retificado pelo Acórdão 5824/2015-TCU-Primeira Câmara, Rel. Ministro Benjamin Zymler, foram recolhidas sem a devida atualização monetária prevista, restando saldo devedor no valor de R$ 436.456,14 (quatrocentos e trinta e seis mil, quatrocentos e cinquenta e seis reais e catorze centavos) ." (g.n.) 
8.	Junto com a notificação acima, foi encaminhada à empresa a respectiva guia de recolhimento da União (GRU) no valor de R$ 436.456,14 - competência 3/2019 (peça 150) .
9.	Em resposta, a Construtora Norberto Odebrecht S.A. carreou aos autos o expediente constante da peça 154, por meio do qual sustenta, em síntese, que:
	(i) do montante total correspondente ao valor da condenação (R$ 3.367.417,67) , apenas R$ 1.018.817,70 correspondiam ao valor supostamente recebido a maior no âmbito do contrato fiscalizado, corrigido monetariamente até o dia 14/4/2015, sendo que o restante (R$ 2.348.599,97 - mais do que dobro dos valores originais corrigidos) correspondia a juros de mora aplicados ao longo de mais de vinte anos;
	(ii) efetuou o pagamento das 36 prestações, no valor de R$ 97.280,00 cada, rigorosamente em dia, iniciando em novembro de 2015 e findando em outubro de 2018. Os pagamentos totalizaram R$ 3.502.080,00, correspondentes aos valores imputados atualizados até outubro de 2015;
	(iii) adotou postura de absoluta boa-fé no pagamento das parcelas do débito a ela imputado;
	(iv) de acordo com julgados do TCU, em casos em que se reconhece a boa-fé do responsável, não deve haver a incidência da taxa Selic, que contempla tanto correção monetária quanto juros (Acórdão 1603/2011-TCU-Plenário) , ou, em caso de parcelamento de débito, havendo reconhecimento da boa-fé dos responsáveis, deve ser realizada apenas a atualização monetária dos valores, sem incidência dos juros de mora (Acórdão 6812/2014-TCU-Segunda Câmara) ;
	(v) a atualização dos valores de cada uma das parcelas do débito imputado à empresa deve ser realizada sem a incidência de juros, ou seja, essa atualização deve se dar mediante aplicação de taxa diversa da Selic, notadamente o IPCA;
	(vi) caso seja realizada a atualização na forma pretendida pela unidade técnica, haveria a cobrança de juros compostos, ou juros sobre juros, o que é vedado pelo ordenamento jurídico; e
	(vii) considerando que o pagamento da última parcela ocorreu em 5/10/2018, a atualização monetária deve se dar apenas até essa data, uma vez que não há que se falar em mora da empresa após esse período.
10.	Por fim, a empresa solicita que a atualização do saldo residual seja feita sem a incidência de juros, por meio da aplicação do IPCA até a data do pagamento da última prestação (5/10/2018) . Além disso, requer também o parcelamento do montante a ser calculado.
11.	Quanto ao mérito, endosso a análise efetuada pela unidade técnica, ratificada pelo MP/TCU, razão por que a incorporo às minhas razões de decidir.
12.	Conforme destacou a unidade técnica, temos que:
	a) o débito inicial (peça 99) , no valor de R$ 3.502.048,47, consistiu na soma do saldo do débito (incluindo variação da Selic) em 23/10/2015, no montante de R$ 1.067.128,79, ao saldo dos juros em 23/10/2015, no valor de R$ 2.434.919,68; 
	b) o Ofício 1523/2015/SECEX-PI, de 23/10/2015, enviado à empresa, cuidou de notificação de autorização de parcelamento de débito (peça 102) , ocasião em que foi encaminhada a Guia de Recolhimento da União (GRU) relativa à primeira das trinta e seis parcelas, no valor do principal de R$ 97.280,00 (peça 100) ;
	c) no momento em que o parcelamento foi autorizado, a quantia correspondente ao débito estava atualizada e acrescida dos juros de mora devidos, como de praxe; isto é, refletia o montante devido na data de 23/10/2015, a saber, R$ 3.502.048,47; e
	d) diante do parcelamento em 36 cotas, a primeira parcela foi paga em 5/11/2015, no valor de R$ 97.280,00. A partir de então, as parcelas sucessivas deveriam ter sido atualizadas monetariamente, com os correspondentes acréscimos legais.
13.	Cumpre registrar que o mencionado Ofício 1523/2015/SECEX-PI alertou à empresa que as demais parcelas "vencerão em intervalos sucessivos de trinta dias, a contar do vencimento da primeira, incidindo sobre cada parcela, atualizada monetariamente, os correspondentes acréscimos legais" (peça 102, p. 3) . Entretanto, de acordo com os comprovantes de pagamentos juntados aos autos, tanto a primeira parcela (novembro de 2015 - peça 104) quanto as demais (dezembro de 2015 a outubro de 2018 - peças 106-109, 112, 115, 117-120, 122-146) assumiram o mesmo valor de R$ 97.280,00. Logo, não houve a incidência, sobre cada parcela, atualizada monetariamente, dos correspondentes acréscimos legais.
14.	Desse modo, mostra-se apropriada a exigência de pagamento do saldo residual.
15.	De acordo com o cálculo realizado pela unidade técnica via "Sistema Débito" do TCU, apurou-se, em 3/9/2019, o saldo devedor de R$ 450.353,75 (vide demonstrativo à peça 157) . 
16.	Como bem asseverou a SecexTCE, a arguição de boa-fé ora formulada pela empresa não se afigura pertinente, pois o momento para sua aferição foi na ocasião da apresentação das alegações de defesa, conforme previsto na Lei 8.443/1992. E, a esse respeito, segundo se extrai do Acórdão 3116/2007-TCU-Primeira Câmara, não houve o reconhecimento da boa-fé da responsável, tanto que não lhe foi fixado novo prazo para recolhimento do débito nos termos do art. 12, § 2º da Lei 8.443/1992. Aliás, também o MP/TCU, em seu parecer, consignou, à época, que, quanto às construtoras, inexistia qualquer possibilidade de inferência de boa-fé no recebimento dos pagamentos irregulares (peça 20, p. 133) .
17.	Acerca do tema ora em debate, a jurisprudência desta Corte já se firmou no sentido de que a taxa Selic (que comporta juros e correção monetária) deve ser aplicada aos créditos oriundos dos acórdãos do TCU, exceto nos casos em que o Tribunal delibera pela aplicação de multa ou verifica a ocorrência de débito, mas reconhece a boa-fé do responsável, casos em que deve ser mantida a sistemática de atualização monetária pelo Índice de Preços ao Consumidor Amplo (IPCA) - vide  Acórdãos 44/2013, 1.247/2012 e 1.603/2011, do Plenário, e Acórdão 11564/2018-TCU-Primeira Câmara.
18.	Ademais, como é sabido, a correção monetária e a incidência de juros de mora não constituem sanções, mas, sim, mecanismos de recomposição de valores originais, devendo ser calculados desde a ocorrência do fato gerador (Acórdão 619/2015-TCU-Plenário, 6.353/2018-1ª Câmara, 1.229/2010-2ª Câmara, dentre outros) .
19.	Por fim, entendo que o requerimento de parcelamento do saldo devedor deve ser atendido, nos termos do art. 217 do RITCU, alertando-se à empresa sobre a manutenção dos encargos legais.
TCU, Sala das Sessões Ministro Luciano Brandão Alves de Souza, em 28 de janeiro de 2020.
BENJAMIN ZYMLER 
Relator